【裁判字號】    91,訴,3660
【裁判日期】    920731
【裁判案由】    撫卹
【裁判全文】
臺北高等行政法院判決                            九十一年度訴字第三六六○號
                              .
    原      告  甲○○
    訴訟代理人  丁○○
    被      告  國防部聯合後勤司令部（原名聯合勤務總司令部）
                                通訊處台北市南港郵政九○四九七號信箱
    代  表  人  高華柱（司令）  通訊處同右
    訴訟代理人  丙○○        .
                乙○○       .
右當事人間因撫卹事件，原告不服國防部中華民國九十一年七月三十日九十一年鎔鉑
訴字第○九四號訴願決定，提起行政訴訟。本院判決如左：
    主  文
原告之訴駁回。
訴訟費用由原告負擔。
    事  實
緣陸軍上尉黃兆良於民國（下同）三十九年四月間作戰死亡，於四十三年十一月間奉
核定給卹二十年，因當時在台別無合法領卹遺族，乃經核定保留卹權在案。嗣原告以
其為受領卹金之遺族，委任其在台親友丁○○於八十年八月間提出申請，案經被告所
屬留守業務署於八十年八月三十日以蕙綬字第○一一五九三號函核定由原告支領，
並由原告之在台親友丁○○代領。其後，被告所屬留守業務署以原告於六十一年自大
陸赴香港定居，當時香港尚未回歸大陸，與台灣屬自由通訊地區，非屬無法連繫或發
生不可抗力之事實而致其無法申請撫卹者，依法應於六十六年喪失其領受撫卹權利，
爰以九十一年二月二十六日（九一）密球字第○二一九八號書函註銷原告之撫卹權利
，並自九十一年度起停止發給撫卹金。原告不服，提起訴願，遭決定駁回，遂向本院
提起行政訴訟。茲摘敘兩造訴辯意旨如次：
甲、原告方面：
一、聲明：求為判決訴願決定及原處分均撤銷。
二、陳述：
１、原告係於西元一九四八年二月六日於中國廣東省惠陽縣出生，自幼不知先父黃兆
    良之生死，亦不知其實際住處，彼此從未有過書信往來，更不知二叔（即原告之
    訴訟代理人丁○○）之詳細住處，亦未有任何連繫，而黃兆良之遺族，除原告仍
    生存外，其餘均已死亡。嗣於西元一九九○年六月間丁○○由台灣地區欲至中國
    廣東省探親，入境前途經香港，設法四處打聽，始與原告連絡，除當面述說其得
    知先父於死亡後，因海峽兩岸間無法連繫，迄至西元一九五七年左右曾寫信予廣
    東省惠陽縣永湖鄉之鄉長楊銘舉，請其代為尋親，經多方努力，方與原告大叔黃
    兆如連絡，再輾轉得知原告於一九七二年間由中國逃生至香港地區，惟未知原告
    之實際住處。
２、丁○○於陸軍總部及聯勤兵工廠服務時，曾經提出申請，惟不符請領黃兆良撫卹
    金之條件。而當初與妻子一同回大陸尋找親屬，並未尋獲黃兆良之遺族，大部分
    親屬亦均於文革時期死亡，嗣透過書信往來，由當地一名鄉長及丁○○本人二哥
    告知，始得知黃兆良之子（即原告甲○○）於六十一年間已赴香港，惟因不知其
    確實下落，始終無法與其取得聯繫，最後透過各種管道（包括在香港當地登報、
    委請友人代為尋找），經過長時間尋找，約於七十、七十一年間（復稱：好像是
    八十年）左右方尋獲原告，並告知其父因作戰死亡之消息。
３、被告坦承基於照顧遺族之立場，對類似案件皆予核發撫卹金在先，嗣接獲審計部
    函文後，竟斷章取義，援引五十六年五月十一日修正公布之軍人撫卹條例第十九
    條第七款及其施行細則第三十三條第一項規定，主張原告居港證明書記載於六十
    一年自大陸赴香港定居，當時香港尚未回歸中共，與台灣地區屬自由通訊地區，
    應於六十六年即喪失領受撫卹之權利，乃停發原告撫卹金。雖然原告於西元一九
    七二年間定居香港，惟因時空及不可抗力之事實因素，迄至七十年間由原告叔父
    丁○○費盡千辛萬苦始與原告聯絡，而原告至一九九○年六月間方得知先父過世
    之實情，故原告並無任何故意或過失而無故不行使應享之撫卹權利。按撫卹之立
    法意旨，係政府體卹死亡者係因公或因功等原因死亡，為兼顧其未亡人福利之措
    施，倘鈞院認原告已喪失領受撫卹權利，惟冀鈞院衡情酌理，於法理情兼顧下，
    諭知相關政府機構以專案或其他較為妥適方案維持原告繼續領受之撫卹權利，發
    揚政府威信及撫卹德政。
４、被告先前核發已故黃兆良之撫卹金，係由原告叔父即丁○○代領，事後亦將全部
    代領之撫卹金匯款交予原告，惟因時隔久遠，未保存相關憑據，故丁○○自始均
    係代理原告申領，被告稱丁○○當時已成年，不合申領已故黃兆良之撫卹金云云
    ，顯誤導丁○○係為其本人利益申領。另有關前陸軍六十四軍一五九師四七五團
    三十九年四月份官兵陣（死）亡請卹表確為丁○○本人親自填寫無誤，原告姓名
    應為「甲○○」，而非「黃挺機」，上開請卹表係誤載，嗣後已向被告提出更正
    。又丁○○本人一家人均係軍人，胞兄黃兆良因作戰死亡，現僅存遺族一人（即
    原告），政府應對軍人遺族多加照顧，被告逕行停發撫卹金，難令原告甘服。
５、法律之適用原則，應兼顧情理，始符經驗法則及論理法則，且照顧退伍軍人向係
    我國重要政策，此有榮光周刊九十一年十二月十八日報導陳水扁總統強調應繼續
    照顧退伍軍人之記載可參。另按二二八事件受難者之申請補償期限原於九十一年
    十月二日屆滿，復經立法院院會通過二二八事件處理及補償條例部分條文修正案
    ，將申請給付補償金期限由五年延長為七年至九十三年，亦有自由時報九十二年
    一月十四日第七版報導可參，故基於軍人作戰死亡應從優撫卹之精神及站在政府
    應照顧軍人遺眷之立場，本件亦應比照適用，將請領撫卹金之權利行使期限由五
    年延長為七年。
乙、被告方面：
一、聲明：求為判決駁回原告之訴，訴訟費用由原告負擔。
二、陳述：
１、依檔案之記載，黃兆良之弟丁○○於四十三年十月一日檢送前陸軍第六四軍第一
    五九師少將師長倪鼎垣證明書及三十九年四月份官兵陣（死）亡請卹表，向前被
    告所屬撫卹處申領已故黃兆良撫卹金，惟依當時適用之軍人撫卹條例第十二條規
    定：「受領卹金之遺族，依左列順序定之：一、父母。二、妻子女，但妻以未再
    婚女以未出嫁者為限。三、父母及妻子女俱無者，給其祖父母及孫。四、祖父母
    及孫俱無者，給其未成年之胞弟妹，但妹以未出嫁者為限。」，丁○○當時已成
    年，不合上開規定申領已故黃兆良之撫卹金，且因已故者並無其他合法領卹遺族
    在台，故核定保留卹權在案。丁○○復於八十年八月六日檢附已故者之子甲○○
    即原告僑居香港證明等文件，向被告申領已故黃兆良之撫卹金，被告於八十年八
    月三十日以蕙綬字第○一一五九三號函依作戰死亡給卹規定，核定原告撫卹二
    十年及核發第一年撫卹金及一次撫卹金，迄至九十年止計已領年撫卹金十年，且
    其撫卹金均由丁○○代為領訖在案。
２、按五十六年五月十一日修正公布之軍人撫卹條例第十九條第七款規定：「自事故
    發生之月起，其應享撫卹權利，無故逾五年不行使或中途無故停領連續五年以上
    者，喪失其領受撫卹權利。」、同條例施行細則第三十三條第一項規定：「本條
    例第十九條第七款所稱卹權喪失，係指左列事故而言：一、自傷殘或死亡發生之
    月起，無故逾五年不申請撫卹者。．．前項所稱無故，係指未因地域環境限制，
    無法連繫或未發生不可抗力之事實而言。」，查原告居港證明書記載其於六十一
    年自大陸赴香港定居，當時香港尚未回歸中共，與台灣地區同屬自由通訊地區，
    依上開規定，原告於六十六年即喪失領受撫卹之權利，惟被告基於照顧遺族之立
    場，對類似案件仍予核發撫卹金，迄至接獲審計部九十年十二月十七日台審部貳
    字第九○三○五八號函糾正有關續發遺族逾五年申領撫卹金及女出嫁等類此案件
    ，遂全面清查並停發是類案件撫卹金，故被告依法行政，停發原告撫卹金，並無
    不當，並經訴願決定維持在案。
３、本件被告僅自九十一年度起停止發給已故黃兆良之年撫金，並未進行追回原告代
    領年撫金。有關已故黃兆良其他遺族於原告請領撫卹金時，是否仍生存，被告當
    初並未加以審查，被告係依國防部八十年間訂定之行政命令，認為請領卹金之遺
    族如有分別於大陸地區及自由地區之情形者，以自由地區之遺族有優先受領卹金
    之權利，參照原告所提九龍商會出具華僑身分證明書，原告係於六十一年間定居
    自由地區（香港），由原告訴訟代理人丁○○提出相關證明文件代為申請，被告
    遂據以核定發給原告二十年撫卹金，並由原告訴訟代理人代為領訖上開撫卹金迄
    至九十年為止。
４、有關已故黃兆良因作戰死亡請領撫卹金事宜，自八十年起均由原告訴訟代理人代
    為領取，惟被告對有權請領撫卹金之遺族如有於國外地區之情形者，除邊遠地區
    （如泰緬北部）外，後來作業方式均改採以通匯方式處理，即以支票匯款方式核
    發撫卹金。而被告作成本件處分前，曾與原告訴訟代理人丁○○溝通，告知嗣後
    將改採通匯方式核發撫卹金予原告，原告訴訟代理人不願配合，以電話嚴詞告知
    ：「妳試看看！這是我們的家務事！」，據此，足認原告訴訟代理人代領撫卹金
    事宜，確有疑義。另有關原告姓名究為「甲○○」或「黃挺機」部分，原告訴訟
    代理人並未向被告提出更正原告姓名之相關資料，且原告訴訟代理人所填具之請
    卹表等資料內容多有錯誤，舉例言之，其向九龍總商會取得原告甲○○之華僑身
    分證明書雖載明原告出生日期為西元一九四八年二月六日，惟原告在香港地區身
    分證明文件（ＩＤ）上載明之出生日期為西元一九五四年，如係屬實，則原告顯
    係已故陸軍上尉黃兆良三十九年四月間作戰死亡後出生，應非合法之領卹遺族，
    併予敘明。
    理  由
一、按「國防部設．．聯合後勤司令部．．；其組織以命令定之。」為現行國防部組
    織法第十條第一項所規定。次按「本規程依國防部組織法第十條第一項規定訂定
    之。」、「國防部聯合後勤司令部（以下簡稱本部）主管國軍聯合後勤事務，指
    揮監督所屬機構及部隊。」九十一年三月一日施行之國防部聯合後勤司令部組織
    規程第一條及第二條復有明文。查被告原名為聯合勤務總司令部，因配合九十一
    年三月一日施行之國防部組織法及國防部聯合後勤司令部組織規程，名稱更改為
    國防部聯合後勤司令部。次查，原告原以國防部聯合後勤司令部之內部單位—留
    守業務署為被告，嗣於本院九十二年五月十四日行準備程序時，補正被告為國防
    部聯合後勤司令部，而原告九十一年九月十三日起訴時，被告代表人原為謝建東
    ，九十二年二月一日變更為高華柱，茲由其具狀聲明承受訴訟，核無不合，應予
    准許。
二、按五十六年五月十一日修正公布之軍人撫卹條例第十九條第七款規定：「撫卹受
    益人具有左列情形之一者，喪失其領受撫卹之權利：．．七、自事故發生之月起
    ，其應享撫卹權利，無故逾五年不行使，或中途無故停領連續五年以上者。」，
    同條例施行細則第三十三條規定：「本條例第十九條第七款所稱卹權喪失，係指
    左列事故而言：一、自傷殘或死亡發生之月起，無故逾五年不申請撫卹者。．．
    前項各款所稱無故，係指未因地域環境限制，無法連繫或未發生不可抗力之事實
    而言。」。
三、陸軍上尉黃兆良於三十九年四月間作戰死亡，於四十三年十一月間奉核定給卹二
    十年，因當時在台別無合法領卹遺族，乃經核定保留卹權在案，嗣原告以其為受
    領卹金之遺族，委任其在台親友丁○○於八十年八月間提出申請，案經被告所屬
    留守業務署於八十年八月三十日以蕙綬字第○一一五九三號函核定由原告支領
    ，並由原告之在台親友丁○○代領，其後，被告所屬留守業務署以原告於六十一
    年自大陸赴香港定居，當時香港尚未回歸大陸，與台灣屬自由通訊地區，非屬無
    法連繫或發生不可抗力之事實而致其無法申請撫卹者，依法應於六十六年喪失其
    領受撫卹權利，爰以九十一年二月二十六日（九一）密球字第○二一九八號書函
    註銷原告之撫卹權利，並自九十一年度起停止發給撫卹金，原告不服，提起訴願
    遭駁回之事實，有前陸軍第一五九師師長證明書、訴訟代理人丁○○於四十三年
    十月一日填具之前陸軍六十四軍一五九師四七五團三十九年四月份官兵陣（死）
    亡請卹表、（陸）軍陣（死）亡官兵請卹審擬表、被告所屬撫卹處四十三年十一
    月十八日（43）旋族（處）字第一六五○○號核定保留卹權函、丁○○申請書、
    授權書、遺族請領卹金表、九龍總商會證明書、被告所屬留守業務署八十年八月
    三十日蕙綬字第○一一五九三號核定核發卹金函、被告所屬留守業務署九十一
    年二月二十六日（九一）密球字第○二一九八號書函之處分，以及訴願決定書附
    原處分卷及訴願卷可稽，自堪信為真實。
四、原告主張其雖於西元一九七二年間定居香港，惟因時空及不可抗力之事實因素，
    迄至七十年間始與叔父丁○○聯絡，至一九九○年六月間方知父親過世，無任何
    故意或過失而無故不行使應享之撫卹權利，另立法院院會通過二二八事件處理及
    補償條例部分條文修正案，將申請給付補償金期限由五年延長為七年至九十三年
    ，基於軍人作戰死亡應從優撫卹之精神及站在政府應照顧軍人遺眷之立場，本件
    亦應比照適用，將請領撫卹金之權利行使期限由五年延長為七年（詳如事實欄所
    載）云云。惟查：
１、原告係於六十一年（西元一九七二年）間定居香港，此為兩造不爭之事實，並有
    駐香港中華旅行社九十年九月十日港證字第五四五九號居港證明書影本、九十
    一年五月六日港證（91）字第二二四七號居港證明書原本等附訴願決定卷可稽。
    按原告於六十一年由大陸至香港定居當時，香港地區與台灣係屬自由通訊地區，
    原告自無因地域環境限制致無法連繫之情事，且其亦未舉證有何不可抗力之事實
    發生，原告自得依法行使其撫卹請求權，迺原告遲至八十年八月間始委由丁○○
    向被告請求核發卹金，此有申請書、授權書及遺族請領卹金表所載日期可考，是
    原告無故逾五年不行使撫卹權利之事實，堪以認定，依法原告自喪失其領受撫卹
    之權利。
２、嗣被告所屬留守業務署以其八十年八月三十日蕙綬字第○一一五九三號函核定
    核發原告卹金，係屬授予利益之違法行政處分，爰以系爭九十一年二月二十六日
    （九一）密球字第○二一九八號書函註銷原告之撫卹權利，並自九十一年度起停
    止發給撫卹金。按行政程序法第一百十七條規定，違法行政處分於法定救濟期間
    經過後，除「(一)撤銷對公益有重大危害者；(二)受益人無行政程序法第一百十九條
    所列信賴不值得保護之情形，而信賴授予利益之行政處分，其信賴利益顯然大於
    撤銷所欲維護之公益者」外，原處分機關或其上級機關得依職權為全部或一部之
    撤銷。所謂「信賴不值得保護之情形」，依行政程序法第一百十九條規定，係指
    受益人有(一)以詐欺、脅迫或賄賂方法，使行政機關作成行政處分者；(二)對重要事
    項提供不正確資料或為不完全陳述，致使行政機關依該資料或陳述而作成行政處
    分者；(三)明知行政處分違法或因重大過失而不知者之各款情形之一而言。經查，
    被告於九十年十二月間接獲審計部九十年十二月十七日台審部貳字第九○三○五
    八號函後，發覺其前以八十年八月三十日蕙綬字第○一一五九三號函核定核發
    原告卹金之處分有誤，且核發卹金正確性之公益大於原告之信賴利益，乃於行政
    程序法第一百二十一條第一項規定之法定期間內依職權為一部之撤銷，經核於法
    尚無違誤。況本院依職權調查證據之結果，原告訴訟代理人丁○○於四十三年十
    月一日填具之前陸軍六十四軍一五九師四七五團三十九年四月份官兵陣（死）亡
    請卹表，係記載黃兆良之子「黃挺機」，核與本件原告「甲○○」之名字不同；
    且原告於八十年八月間提出卹金申請之遺族請領卹金表、九龍總商會證明書所載
    原告之出生年月日，為「西元一九四八年二月六日」，亦與訴願決定卷及本院卷
    附駐香港中華旅行社八十五年七月十七日港字第○五六九四號僑居證明書影本
    、八十六年五月一日港字第○三二三一號僑居證明書影本、八十七年五月七日
    港字第○二四九一號居港證明書影本、八十八年四月二十六日港字第二四八
    三號居港證明書影本、九十年九月十日港證字第五四五九號居港證明書影本，
    以及九十一年五月六日港證（91）字第二二四七號居港證明書原本等所載原告之
    出生年「西元一九五四年」有間；按在香港製作之文書驗證，依據香港澳門關係
    條例第六條第一項規定，係向駐香港中華旅行社提出申請，則駐香港中華旅行社
    依據原告居港證件【原告香港身份證號碼：D145218(6)】所為原告出生年月日之
    文書驗證，相較於非文書驗證機關之九龍總商會出具之證明書，應認屬真實；查
    黃兆良係於三十九年（西元一九五○年）四月十八日死亡【詳原告訴訟代理人丁
    ○○於四十三年十月一日填具之前陸軍六十四軍一五九師四七五團三十九年四月
    份官兵陣（死）亡請卹表—黃兆良「死亡」欄之記載】，而原告為西元一九五四
    年出生，乃黃兆良死亡後出生，則原告是否為黃兆良之子？是否為合法領受卹金
    之遺族？即有可疑，迺原告對此重要事項提供不正確資料，致被告依該資料而作
    成行政處分，則原告自有信賴不值得保護之情形存在，被告依職權為一部違法行
    政處分之撤銷，於法自屬有據。
３、至原告主張比照「二二八事件處理及補償條例」，將請領撫卹金之權利行使期限
    由五年延長為七年乙節。因本件係軍人撫卹事件，而非二二八事件補償事宜，自
    無「二二八事件處理及補償條例」之適用餘地。原告所訴，委無可採。
五、綜上所述，被告註銷原告之撫卹權利，並自九十一年度起停止發給撫卹金，徵諸
    前揭規定，洵無違誤。訴願決定予以維持，亦無不合。原告猶執前詞聲明撤銷，
    為無理由，應予駁回。
據上論結，本件原告之訴為無理由，爰依行政訴訟法第九十八條第三項前段，判決如
主文。
中    華    民    國    九十二      年      七        月      三十一    日
                                 臺 北 高 等 行 政 法 院  第 六 庭
                                             審 判 長 法  官  林樹埔
                                                      法  官  闕銘富
                                                      法  官  曹瑞卿
右為正本係照原本作成。
如不服本判決，應於送達後二十日內，向本院提出上訴狀並表明上訴理由，如於本判
決宣示後送達前提起上訴者，應於判決送達後二十日內補提上訴理由書（須按他造人
數附繕本）。
中    華    民    國    九十二      年      七        月      三十一    日
                                                      書記官  方偉皓


司法院資訊處製作；財團法人民間司法改革基金會備份。
